【裁判字號】    98,交上易,285
【裁判日期】    980709
【裁判案由】    過失傷害
【裁判全文】
臺灣高等法院臺南分院刑事判決       98年度交上易字第285號
上  訴  人  臺灣嘉義地方法院檢察署檢察官
上  訴  人
即  被  告  乙○○
                      號
上列上訴人因被告過失傷害案件，不服臺灣嘉義地方法院97年度
交易字第75號中華民國98年3月18日第一審判決（起訴案號：臺
灣嘉義地方法院檢察署96年度偵字第75號），提起上訴，本院判
決如下：
    主  文
上訴駁回。
    事  實
一、乙○○於民國96年9月16日10時20分許，騎乘車號TKO-737號
    輕型機車，沿嘉義縣中埔鄉○○村○○路○段379巷由南向北
    行駛，至中山路5段379巷巷口右轉進入中山路5段由西向東
    行駛，俟其甫右轉進入中山路5段並行經399號之際，本應注
    意汽車超車時，應顯示左方向燈並於前車左側保持半公尺以
    上之間隔超過，行至安全距離後，再顯示右方向燈駛入原行
    路線，而依當時天候晴、日間自然光線、柏油路面、路面乾
    燥無缺陷及視距良好，並無不能注意之情事，竟疏未注意，
    貿然直行，適同向左前方有丁○○騎乘車號SSU-489號輕型
    機車，本亦應注意汽車行駛至交岔路口，其行進應遵守燈光
    號誌，而依當時情形並無不能注意之情事，亦疏未注意，未
    遵守中山路5段與379巷巷口之紅燈號誌，仍貿然前行至該處
    ，嗣因雙方上開過失，致乙○○自丁○○所騎乘上開機車右
    側超車行駛時，其所騎乘上開機車之左側把手撞擊丁○○所
    騎乘上開機車之右側把手，丁○○因而人車倒地受有腹部鈍
    傷、腹腔出血、肝臟撕裂傷等傷害，經警前往現場處理，始
    悉上情。
二、案經丁○○訴由嘉義縣警察局中埔分局報告臺灣嘉義地方法
    院檢察署檢察官偵查起訴。
    理  由
一、被告以外之人於審判外之陳述，雖不符前四條之規定，而經
    當事人於審判程序同意作為證據，法院審酌該言詞陳述或書
    面陳述作成時之情況，認為適當者，亦得為證據。當事人、
    代理人或辯護人於法院調查證據時，知有刑法第159條第1項
    不得為證據之情形，而未於言詞辯論終結前聲明異議者，視
    為有前項之同意。刑事訴訟法第159條之5定有明文。本件本
    案引用證人之證述及書證，檢察官、被告並無不同意列為證
    據，且本院審理時，無於言詞辯論終結前聲明異議。而本案
    引用下述證人所為之證述，係在自由意志下所為陳述，並親
    閱筆錄無訛後始簽名作成之情況，且該證言及書證適為本案
    應審酌必要事項，自有證據能力，得為本案證據，合先敘明
    。
二、訊據上訴人即被告就其於96年9月16日10時20分許，騎乘車
    號TKO-737號輕型機車，沿嘉義縣中埔鄉○○村○○路○段
    379巷由南向北行駛，至中山路5段379巷巷口右轉進入中山
    路5段由西向東行駛，俟其甫右轉進入中山路5段並行經399
    號之際，與同向左前方有丁○○騎乘車號SSU-489號輕型機
    車發生車禍，致丁○○因本件車禍人車倒地受有腹部鈍傷、
    腹腔出血、肝臟撕裂傷等傷害之事實供認不諱（見本院卷第
    28頁）。惟矢口否認有何過失傷害犯行，辯稱：本件車禍之
    發生是伊綠燈右轉後先行在前，丁○○闖紅燈從後面追撞所
    致，伊沒有過失。另丁○○後來死亡，但他的死亡與車禍無
    關，是他自己本來就有病的云云。
三、經查：
  (一)被告於96年9月16日10時20分許，騎乘車號TKO-737號輕型機
    車，沿嘉義縣中埔鄉○○村○○路○段379巷由南向北行駛，
    至中山路5段379巷巷口右轉進入中山路5段由西向東行駛，
    俟其甫右轉進入中山路5段並行經399號之際，與被害人丁○○騎乘車號SSU-489號輕型機車，因其所騎乘上開機車之左
    側把手與丁○○所騎乘上開機車之右側把手發生碰撞，致丁○○人車倒地受有腹部鈍傷、腹腔出血、肝臟撕裂傷等傷害
    ，業據被告供認不諱。核與證人己○○證述被告與丁○○騎
    乘機車生車禍情節相符（見警卷第13頁）。並有道路交通事
    故調查報告表 (一)、(二)、現場照片14張等在卷足參（分
    別見警卷第16至24頁），嘉義長庚紀念醫院診斷證明書可佐
    （見警卷第25頁）。則被告前揭不利於己之自白可認與事實
    相符。
  (二)證人己○○警詢證述：伊親眼目擊1位騎機車的老先生（指
    丁○○）沿著中山路5段西往東方向行駛，車行到中山路5段
    379巷前時，與1部由379巷駛出右轉中山路5段的機車發生碰
    撞，伊看到車號SSU-489號機車的右手把與車號TKO-737號機
    車的左手把發生擦撞等語甚詳（見警卷第13頁）；偵查中證
    述：當時伊在附近的機車行換機油，因為等待的時間很無聊
    ，正好當日有很多婚禮的車子開來開去，所以伊一直在看馬
    路；2車經過機車行前，阿伯（指丁○○）的車在前面，阿
    姨（指被告）的車從後面往前交會等語甚明（見偵卷第35頁
    ），及於原審審證述：當時伊在更換機油，位置就在379巷
    出口右邊轉角的機車行，那天是好日子，很多人在迎娶，伊
    在看禮車，被害人從伊的前面騎過去，那時被告還沒有出現
    ，後來沒有幾秒鐘，被告才出現，被告的車是從被害人的後
    面騎到被害人旁邊，2車距離很近，被害人是先闖紅燈紅燈
    過去，被告才從後面騎機車過來等語無訛（見原審卷第159
    至163頁），參之證人己○○之位置，係與2車發生碰撞處極
    為接近之379巷出口右邊轉角位置，且當時係因觀賞結婚禮
    車而留意該處路段之行車情況，衡情所見自屬真切，復於偵
    查及原審具結，自無甘冒偽造罪重典之風險為圖構陷而為不
    利被告之虛偽證述之理，是證人己○○上開證述，應堪採憑
    。依證人所述，本件車禍之發生，係丁○○未遵守中山路5
    段與379巷巷口之紅燈號誌貿然前行至同路段399號，適被告
    由後騎乘TKO-737機車行至該處，自丁○○所騎乘SSU-489號
    機車右側超車行駛時，被告所騎TKO-737機車之左側把手撞
    擊丁○○所騎SSU-489號機車的右側把手。且參諸卷附道路
    交通事故現場圖所繪製被害人所駕駛上開機車於發生碰撞後
    之倒地位置（見警卷第15頁），係倒置於內側車道等情以觀
    ，亦徵被告上開機車應係騎乘於被害人上開機車之右側，而
    依據一般物理經驗，於2車發生碰撞後，被害人上開機車始
    能偏離原行車路線向左（即內側車道方向）偏離。此外，並
    有前揭道路交通事故調查報告表 (一)、(二)、現場照片14
    張足參。是被告有於上開時、地，其所騎乘上開機車之左把
    手與被害人所騎乘上開機車之右把手發生碰撞等情，要堪認
    定。
  (三)按汽車超車時，應顯示左方向燈並於前車左側保持半公尺以
    上之間隔超過，行至安全距離後，再顯示右方向燈駛入原行
    路線，道路交通安全規則第101條第1項第5款後段訂有明文
    。查被告甫自中山路5段379巷右轉至中山路5段後，係自後
    方向前行駛欲超越同向左前方被害人機車，而行駛於被害人
    上開機車右側，且其所騎乘上開機車之左把手與被害人所騎
    乘之右把手發生碰撞乙節，業如前述。被告係領有普通重型
    機車駕駛執照之人，對於道路交通情況、安全駕駛車輛之掌
    握等，均應有相當程度之能力，且對於道路交通安全規則亦
    應有所知悉，是其於上揭時、地駕駛車輛，自應注意上開規
    定，且事故發生當時天候晴、日間自然光線、柏油路面乾燥
    無缺陷、視距良好等情，有上開道路交通事故調查報告表 (
    一)在卷可考，又無不能注意情事，竟疏未注意，未能於超
    車時顯示左方向燈並於前車左側保持半公尺以上之間隔超過
    ，行至安全距離後，再顯示右方向燈駛入原行路線，反而以
    其後車自後方沿同向左前方被害人所屬之前車右側超車，以
    致與被害人所騎乘之上開機車發生碰撞，被告顯有過失甚明
    ，是被告騎乘上開機車，確有未遵守汽車超車時，應顯示左
    方向燈並於前車左側保持半公尺以上之間隔超過，行至安全
    距離後，再顯示右方向燈駛入原行路線之過失駕駛行為，至
    為明灼。又被害人因本件車禍受有上開傷害等情，業據告訴
    代理人丙○○指訴其詳（見警卷第6頁），並有長庚紀念醫
    院診斷證明書在卷可佐（見警卷第25頁），而上開傷害又係
    被告因上開過失駕駛行為所致，是被害人所受上開傷害與被
    告上開過失駕駛行為間，自有因果關係甚明。
  (四)被告所辯不採及與本院認定不符之證據不採之理由：
    (1)被告辯稱：證人己○○與被害人有遠親關係，固其於原審
      98年3月4日為被告不利之證詞，致所證前後矛盾而不可採
      云云。惟查：證人係指在他人之訴訟案件中，陳述自己所
      見所聞具體事實之第三人，為證據之一種，具有不可代替
      之性質。刑事訴訟法第176條之1規定「除法律另有規定外
      ，不論何人，於他人之案件，有為證人之義務」，俾能發
      見事實真相。被告親屬，除於有法定情形，有拒絕陳述（
      證言）之權利，依法並無不得作證之限制。當事人於審理
      事實之法院，本可隨時請求調查有利之證據，證人究應於
      何時傳喚，自得依具體個案審酌判斷，本法並無證人傳喚
      時間限制之規定。證人之證言是否足以證明待證事實，即
      證言是否具有實質之證據力，應以其是否具有憑信性為前
      提。與證人是否為被告親屬、或於何一時間作證陳述，應
      無關連。被告所述證人己○○與被害人有遠親關係，並未
      提出證據供調查以實其說，已難憑採。況證人與被告及被
      害人雙方並無親屬關係，業據檢察官訊問時查明（見偵卷
      第35頁）。且證人己○○自警偵、原審均一致證述本件車
      禍之發生，係丁○○未遵守中山路5段與379巷巷口之紅燈
      號誌貿然前行至同路段399號，適被告由後騎乘TKO-737機
      車行至該處，自丁○○所騎乘SSU-489號機車右側超車行
      駛時，被告所騎TKO -737機車之左側把手撞擊丁○○所騎
      SSU-489號機車的右側把手，而可採信，同前所述。並無
      被告所述證人己○○與被害人有遠親關係，方於原審98年
      3月4日為被告不利證詞，致所證前後矛盾而不可採之情事
      。至證人己○○於原審審理中先證述：被告的車子在被害
      人的左手邊，被害人應該是靠馬路外側云云（見原審卷第
      163頁），惟經原審提示警詢及偵查筆錄，證人己○○則
      改稱：時間太久忘記了，應該是當初印象比較深刻等語（
      見原審卷第164頁），參酌證人己○○於原審到庭證述之
      時間係98年3月4日，距離本件交通事故之發生即96年9月
      16日，已相隔屆近1年6月，就2車碰撞細節部分，除被告
      究係自被害人機車右側或左側超車不符外，其餘均屬相符
      應認係時間久遠有記憶模糊之可能，然不礙前揭所採證述
      之真實性。
    (2)被告再以本件車禍發生係其綠燈右轉後先行在前，丁○○
      闖紅燈從後面追撞所致，並舉證人甲○○有見聞云云。然
      本院傳訊證人甲○○證稱：於96年9月16日上午10時20分
      許，在嘉義縣中埔鄉○○村○○路○段399號前發生二部
      機車擦撞之車禍，伊非現場目擊，當時在修車，是聽客人
      陳述車禍狀況，伊抬頭起來看時，被害人已經倒坐在地上
      ，然後伊就把被害人扶起來，請他去看醫生，救護車是附
      近的人叫的。客人一個是己○○，另一個伊只知道他叫蘇
      太太，真實姓名伊不知道等語（見本院卷第50至51頁）。
      依證人甲○○之證述，係本件車禍發生後才知悉，對車禍
      發生時之狀況並未見聞，自不得為被告有利之證明。
    (3)至證人戊○○先於警詢中證述：車禍當時指示中山路5段
      通行的號誌顯示綠燈，指示忠義路與379巷巷口的燈號為
      紅燈等語（見警卷第8至9頁），復於偵查中證稱：當時中
      山路是紅燈，所以伊在那邊停等紅燈，因為伊是紅燈轉綠
      燈剛要起步，就發現對向發生車禍，所以伊在警詢中說中
      山路是綠燈等語（見偵卷第22至23頁），另於原審審理中
      證稱：伊當時停在中山路5段，還沒有過忠義路口，當時
      中山路方向是紅燈，伊停在那裡等紅燈，伊停時是紅燈，
      但伊剛停等時被害人已經倒在地上，撞到前伊有看到陳先
      生在騎車，當時是綠燈在閃要轉黃燈，被害人騎車過紅綠
      燈口時黃燈，倒地時已是紅燈，伊確定是被告機車車尾撞
      到被害人機車籃子等語（見原審卷第82、84頁），是揆諸
      證人戊○○上開證述，就被告與被害人2車發生碰撞時之
      燈號變換乙節，非但均屬互核不符，且就2車發生碰撞之
      部位，亦與證人己○○、被告上開陳述均不相符。另參諸
      證人即當時到場處理警員庚○○於原審審理中證述：當初
      證人戊○○自述其在忠義路北側轉角（即與本件被告與被
      害人發生碰撞位置之對向），從該處到肇事地點大約有10
      幾公尺等語明確（見原審卷第169頁），是證人戊○○當
      時所處位置與本件交通事故發生之位置，距離既有10 幾
      公尺之遙，衡情自難就本件交通事故發生之細節有正確深
      刻之觀察。再者，證人戊○○亦於原審審理中自承：以前
      就認識被害人，伊先生暱稱被害人為爸爸等語明確（見原
      審卷第83頁），是以其與被害人之關係密切，參諸上開證
      述互核不符之處，其所為之上開證述，即非無迴護被害人
      情詞之可能。是證人戊○○上開證述，既有上述瑕疵可指
      ，即難令採以對被害人為有利之認定。應為前述本件車禍
      之發生，係丁○○未遵守中山路5段與379巷巷口之紅燈號
      誌貿然前行至同路段399號，適被告所騎機車在該巷口綠
      燈右轉後右側超車行駛碰撞之認定。
    (4)另公訴人於本件以過失傷害罪起訴後，以被害人於97年4
      月14日傷重不治死亡，並主張被害人雖有肝癌，然係因本
      件交通事故受有傷害，而加速被害人身體惡化導致死亡，
      因認被告係涉犯刑法第276條第1項過失致人於死罪嫌云云
      （見原審卷第178頁），惟本件被害人之死因與本件被告
      上開過失駕駛行為有否因果關係，經原審分別函請聖馬爾
      定醫院、長庚紀念醫院嘉義分院及臺中榮民總醫院，將本
      件被害人於上開交通事故發生後於各該院就診之病歷資料
      送院彙整後，復函請法務部法醫研究所進行鑑定，其鑑定
      結果認：本件被害人車禍前患有肝癌，於送醫時發現有肝
      癌並已達IIIA期，並立即於聖馬爾定醫院進行選擇肝動脈
      栓塞術，雖疑有右側肝癌破裂與出血，且持續呈出血狀，
      以一般情況，同樣正常人之肝臟破裂應在24-48小時內停
      止出血，否則持續出血早應已達低容積性休克狀況，故96
      年9月17日轉入嘉義長庚醫院即以診斷疑肝癌破裂為診斷
      。96年9月20日診斷為腹血水，則研判應為肝癌末期低血
      蛋白症之併發症。肝癌「破裂」之診斷，非完全確認且無
      持續出血之證據。被害人在轉入臺中榮民總醫院至97年4
      月14日，均為肝癌之併發症後續之肝癌治療至肝癌末期之
      併發症而死亡，由肝臟挫傷並無法形成癌症，且肝臟挫傷
      並無法延續達2日，數週或數月等之併發症，較無法認為
      被害人死因與車禍有其因果關係或有相當因果關係性之相
      關性等語，此有法務部法醫研究所97年12月24日法醫理字
      第0970005124函附鑑定書在卷可參（見原審卷第128至134
      頁），又尚無其他證據可資證明被害人確係因本件交通事
      故所受之傷害而加速其身體之惡化，是公訴人於原審實行
      公訴時補充論告認被告涉犯刑法第276條第1項之過失致人
      於死罪嫌，並無證據得以證明係屬實情，自不得採為被告
      不利之認定。
  (五)綜上所述，被告騎乘上開機車既有疏未注意汽車超車時，應
    顯示左方向燈並於前車左側保持半公尺以上之間隔超過，行
    至安全距離後，再顯示右方向燈駛入原行路線之過失，致生
    本件交通事故，並肇使被害人受有上開傷害之結果，是被告
    上開過失駕駛行為，致被害人受有傷害之事實，自屬明確。
    被告上開所辯，係屬卸責之詞，不足採信。從而，本件事證
    已臻明確，被告上開過失傷害犯行，洵堪認定，應予依法論
    科。
四、核被告乙○○所為，係犯刑法第284條第1項前段之過失傷害
    罪。另公訴人稱被害人於97年4月14日傷重不治死亡，並主
    張被害人雖有肝癌，然係因本件交通事故受有傷害，而加速
    被害人身體惡化導致死亡，因認被告係涉犯刑法第276條第1
    項過失致人於死罪，尚屬無據可資證明，同前所述，容有誤
    會，併予敘明。
五、原審以被告罪證明確，適用刑法第284條第1項前段、第41條
    第1項前段，刑法施行法第1條之1第1項、第2項前段，並審
    酌被告素行、智識程度、家庭經濟、過失程度、犯後未能與
    被害人及其家屬達成和解或調解，賠償被害人及其家屬所受
    損害，犯後否認犯行等刑法第五十七條科刑事項，判處被告
    有期徒刑三月，並諭知如易科罰金以新台幣一千元折算一日
    ，復就被告不符自首要件為之說明，認事用法，核無不合，
    量刑亦堪認妥適。檢察官上訴意旨主張被告所為應係涉犯過
    失致死罪；被告上訴意旨否認過失傷害犯行，指摘原判決不
    當，均無理由，均應予駁回。
據上論斷，應依刑事訴訟法第368條，判決如主文。
本案經檢察官王碧霞到庭執行職務。
中    華    民    國    98    年    7     月    9     日
                  刑事第三庭    審判長法  官  陳義仲
                                      法  官  蔡勝雄
                                      法  官  蘇清水
以上正本證明與原本無異。
不得上訴。
                                      書記官  蔡蘭櫻
中    華    民    國    98    年    7     月    9     日
附錄法條：
中華民國刑法第284條第1項
（過失傷害罪）
因過失傷害人者，處6月以下有期徒刑、拘役或5百元以下罰金，
致重傷者，處1年以下有期徒刑、拘役。


司法院資訊處製作；財團法人民間司法改革基金會備份。
